【裁判字號】    90,判,1748
【裁判日期】    900928
【裁判案由】    綜合所得稅
【裁判全文】
最  高  行  政  法  院  判  決                    九十年度判字第一七四八號
    原      告  乙○○
    訴訟代理人  甲○○
    被      告  財政部臺灣省中區國稅局
    代  表  人  楊重華
右當事人間因綜合所得稅事件，原告不服中華民國八十八年十二月二十四日行政院台
八十八訴字第四六四四○號再訴願決定，提起行政訴訟。本院判決如左：
    主  文
原告之訴駁回。
訴訟費用由原告負擔。
    事  實
緣原告八十二年度綜合所得稅結算申報，被告以其係天慶育樂股份有限公司（下稱天
慶公司）之股東，該公司以八十一年度出售土地增益新台幣（下同）二五○、八二一
、一○三元轉列資本公積，於八十二年五月及十一月間分別將其中一三○、○○○、
○○○元及一二○、○○○、○○○元轉增資配股予各股東，並分別於八十二年五月
十五日及八十三年三月十五日辦理減資一三○、○○○、○○○元及一五○、○○○
、○○○元，旋於八十三年九月二十七日向臺北市政府建設局註銷公司登記，其減資
金額超過增資金額，顯係利用增、減資方式將出售土地增益分配予股東以規避稅賦，
乃依財政部八十四年三月二十二日台財稅第八四一六一一四四六號函釋，以天慶公司
八十二及八十三年度減資收回股票金額及八十三年度清算所得分配剩餘財產金額，歸
戶各股東當年度之營利所得，核定原告八十二年度營利所得為四八七、五○○元。並
原告漏報取自南亞塑膠工業股份有限公司營利所得三、三○○元，信橋工業有限公司
薪資所得三○、○○○元，世華聯合商業銀行利息所得二、三六○元（再訴願決定誤
為二、三六○○元），富邦證券股份有限公司利息所得一八三元及扶養親屬取自彰化
縣大村鄉農會利息所得六、八四○元，併課其當年度綜合所得稅外，依行為時所得稅
法第一百十條第一項規定，按所漏稅額五六、九六七元處以○．二及○．五倍之罰鍰
二七、一○○元（計至百元止）。原告不服，就天慶公司營利所得及罰鍰處分部分，
申請復查，未獲變更，一再訴願，均遭決定駁回，遂提起行政訴訟。茲摘敘兩造訴辯
意旨如次：
原告起訴意旨略謂：按「公司辦理減資以現金收回原利用資本公積轉增資配發之增資
股票，經核非屬盈餘分配，而屬該項股票轉讓之性質，證券交易在證券交易所得停徵
所得稅期間，證券交易所得可免徵所得稅」。又「股份有限公司處分固定資產（土地
）之溢價收入應列入資本公積，股東取得公司利用資本公積轉增資配發之記名股票，
於取得時，免予計入當年度所得課徵所得稅，但股東嗣後將此類股票轉讓時，應按全
部轉讓價格作為轉讓年度之證券交易所得，依所得稅法第四條之一規定自七十九年一
月一日起停止課徵所得稅。」分別為財政部六十九年五月八日台財稅第三三六九四號
函及八十一年五月二十九日台財稅第000000000號函釋示有案。依上開兩函
釋，公司於「營業存續期間內」辦理減資以現金收回或股東私自轉讓資本公積轉增資
配發之股票，均屬停徵所得稅之證券交易所得，而非屬公司「解散清算後」之清算所
得（營利所得）。上開函釋亦編入八十三年版所得稅法令彙編第一百四十二頁及第九
十八頁，依財政部八十三年八月三十一日財稅第八三一六○七六六一號函規定應有適
用效力（八十七年版該兩函雖未編入，惟本案行為時係在八十二年及八十三年，且該
兩函因係闡明法規之原意依司法院釋字第二八七號解釋仍應可適用）。次查，財政部
八十四年三月二十二日台財稅第八四一六一一四四六號函釋示：「公司辦理清算以土
地交易增益轉列資本公積並辦理增資，其無償配發股份金額，非屬股東原出資額，依
本部（六二）台財稅第三一六○四號函規定，此部分所分派之剩餘財產，應全數作為
股東分派年度之投資收益或營利所得申報課徵所得稅」。行政法院八十六年度判字第
一○二號判決：「資本公積轉增資配發之股票，其轉讓之所得為證券交易所得，股東
取得公司解散清算後所分配之剩餘財產，於減除原出資額部分，應全數作為股東分派
年度之投資收益或營利所得。」上開函釋與判決意旨應係指公司於「解散辦理清算時
」，公司帳上之資本額除股東原始出資額外，尚含有以資本公積轉增資之資本，而公
司於「清算後」，股東取得清算人所分派之剩餘財產，除原始出資額免課稅外，其超
過原始出資額部分，如有包括清算後以現金收回利用資本公積轉增資部分，始依財政
部六十二年三月二日台財稅第三一六○四號函規定，將該轉增資之資本額作為剩餘財
產，再依財政部六十五年十二月七日台財稅第三○五三三號函規定計算清算年度之個
別股東之應稅清算所得額課徵所得稅。而在「營業存續期間內」以現金收回轉增資配
發之股票依稅捐稽徵法第一條之一規定，則應優先適用財政部六十九年五月八日台財
稅第三三六九四號函及八十一年五月二十九日台財稅第000000000號函規定
認定為「證券交易所得」始為適法。再依財政部賦稅署八十八年一月六日台稅一發第
八八一八九四二三五號函釋略以：「公司以出售資產提充之資本公積於八十三年辦理
轉增資配發股票予股東，復於八十四年隨即辦理減資以現金收回該股票之行為期間，
財政部六十九年五月八日台財稅第三三六九四號函及八十一年五月二十九日台財稅第
000000000號函均屬有利於納稅義務人之有效釋函，雖未編入「八十七年版
所得稅法令彙編」，納稅人仍得據以主張援引適用，至於財政部八十四年三月二十二
日台財稅第八四四一六一一四四六號函係適用於「公司辦理清算時．．．。」財政部
賦稅署函釋已明確核示，公司於「營業存續期間內」辦理減資以現金收回利用資本公
積轉增資之股票應適用財政部六十九年五月八日台財稅第三三六九四號函及八十一年
五月二十九日台財稅第000000000號函釋示認定為「證券交易所得」，而公
司於「解散辦理清算後」以現金收回利用資本公積轉增資之股票，始依財政部八十四
年三月二十二日台財稅第八四一六一一四四六號函示以「清算所得（營利所得）」課
徵股東清算年度之所得稅。財政部臺北市國稅局所屬中正稽徵所（下稱中正稽徵所）
八十七年八月十三日財北國稅中正資字第八七一一六○一號函復天慶公司故董事長葉
松成稱略以：該天慶公司於八十二年及八十三年以現金收回利用資本公積轉增資而配
發之股票，而以八十二年九月十八日之減資資本額一三○、○○○、○○○元，及八
十三年三月十五日清算前減資之資本額一五○、○○○、○○○元減除清算完結日八
十三年十月十八日之分配剩餘財產四、一七六、三三三．五○元不足原出資額五○、
○○○、○○○元部分四五、八二三、六六六．五○元之差額一○四、一七六、三三
三．五○元分別認列為八十二年與八十三年之全體股東應稅清算營利所得額，並依各
股東之出資比例計算營利所得，通報股東之戶籍所在地稽徵機關，歸課各股東各該年
度之綜合所得稅。從上函觀之，補徵原告八十二年及八十三年度綜合所得稅之系爭「
清算營利所得」，係天慶公司於「營業存續期間內」二次減資以現金收回資本公積轉
增資股票，依前揭財政部六十九年五月八日台財稅第三三六九四號函及八十一年五月
二十九日台財稅第八一○一四○○一號函與財政部賦稅署八十八年一月六日台稅一發
第八八一八九四二三五號函規定應屬「證券交易所得」，惟中正稽徵所竟違法以清算
後之「清算營利所得」通報，致違法課徵原告八十二年度及八十三年度綜合所得稅及
科處罰鍰。天慶公司於八十三年九月二十三日申請解散註銷，於八十三年十二月五日
清算完結，並經臺北地方法院民事處於八十四年三月十四日以北院民勇八十三司三三
三字第六九四九號函准予備查，而其二次辦理減資以現金收回利用資本公資轉增資股
票之日期係分別在八十二年九月十八日及八十三年三月十五日均屬於「營業存續期間
內」之行為，並非在天慶公司八十三年九月二十二日「解散清算時」之行為，應無前
揭財政部八十四年三月二十二日台財稅第八四一六一一四六號函之適用，中正稽徵所
卻違誤認定為解散清算後之「清算營利所得」，顯屬錯誤。天慶公司於八十二年辦理
增資前原登記資本額（即股東原出資額）為五、○○○、○○○元，資本公積二五○
、八二一、一○三元，第一次於八十二年五月十四日以資本公積一三○、○○○、○
○○元轉增資，增資後之資本額為一八○、○○○、○○○元，資本公積為一二○、
八二一、一○三元，於八十二年九月十八日辦理減資一三○、○○○、○○○元，由
天慶公司以同額之現金收回減資之股票，減資後之資本額恢復為五○、○○○、○○
○元。第二次於八十二年十一月五日以資本公積一二○、○○○、○○○元轉增資，
增資後之資本額為一七○、○○○、○○○元，資本公積為八二一、一○三元，於八
十三年三月十五日辦理減資一五○、○○○、○○○元（其中含有股東原出資三○、
○○○、○○○元及以資本公積轉增資額一二○、○○○、○○○元）亦由天慶公司
以同額現金收回減資之股票、減資後之資本額為二○、○○○、○○○元，資本公積
一、五七二、一○三元（原為八二一、一○三元加另外處分財產增益轉入數七五一、
○○○元）。由上可知，天慶公司於八十三年九月二十三日解散清算時之資本額，不
但股東原始出資額由五千萬元減少為二千萬元，且亦未含有以資本公積轉增資之資本
，當無前揭財政部八十四年三月二十二日台財稅第八四一六一一四四六號函所稱以「
資本公積轉增資配股」於清算時所分派之剩餘財產應列為股東營利所得課稅之情事。
惟中正稽徵所卻以「營業期間存續期間內」二次減資收回資本公積轉增資股票之行為
，違誤認定為「清算時分派剩餘財產」而核定為清算營利所得課徵原告之所得稅及科
處罰鍰，顯屬錯誤。天慶公司八十三年九月二十二日清算前之資本額為二○、○○○
、○○○元，資本公積為一、五七二、一○三元，其於八十三年十二月五日解散清算
，經被告核定清算所得為虧損一七五、○七六元，應納清算所得稅為零元。清算後資
產總額為四、一七六、三三三．五○元，負債總額，清算費用，清算人之報酬均為零
元。依財政部六十五年一月二十七日台財稅第三○五三三號函規定計算股東應稅之清
算所得額為零元，中正稽徵所卻違誤分別以天慶公司於「營業存續期間內」二次辦理
減資之減資額，即八十二年九月十八日減資額一三○、○○○、○○○元核定為天慶
公司全體股東八十二年度應稅清算營利所得額及以八十三年三月十五日之減資額一五
○、○○○、○○○元加八十三年十二月五日解散清算之剩餘財產四、一七六、三三
三．五○元減原登記資本額五○、○○○、○○○元之餘額一○四、一七六、三三三
．五○元核定為天慶公司全體股東八十三年度應稅清算營利所得額，不但與前述之計
算公式不符，且將清算所得分為兩年度，顯不合常情。依前述函釋及判決意旨，原告
不應課徵所得稅及被科處罰鍰，蓋天慶公司以資本公積辦理轉增資及減資共兩次，第
一次係在八十二年五月十四日辦理增資，八十二年九月十八日辨理減資。第二次係於
八十二年十一月五日辦理增資，八十三年三月十五日辦理減資，兩次增資、減資行為
期間均在「營業存續期間內」辦理，並非在解散清算時，有以現金向股東收回資本公
積轉增資股票行為，自無適用財政部八十四年三月二十二日台財稅第八四一六一一四
四六號函課徵所得稅之依據。天慶公司二次減資、收回資本公積轉增資股票行為，係
在財政部六十九年五月八日台財稅第三三六九四號函及八十一年五月二十九日台財稅
第000000000號函之有效適用期間內作為，依前揭財政部賦稅署八十八年一
月六日台稅一發第八八一八九四二三五號函示應以「證券交易所得」，是以原告未申
報並繳納所得稅，應屬合法。天慶公司於八十三年九月二十三日申請解散註銷，於八
十三年十二月五日清算完結，此時財政部八十四年三月二十二日台財稅第八四一六一
一四四六號函尚未公布，依法令不能追溯既往原則及依稅捐稽徵法第一條之一規定，
應適用有利於納稅義務人之規定，是以有關天慶公司二次於「營業存續期間內」之減
資行為，自不能適用財政部八十四年三月二十二日台財稅第八四一六一一四四六號函
之規定。天慶公司於八十三年九月二十三日申請解散註銷清算時之資本額僅二千萬元
，較成立登記之股東原出資五千萬元，少三千萬元，是以解散清算時資本科目內之資
本額，已無資本公積轉增資之資本存在，當無於「解散清算時」以現金向股東收回利
用資本公積轉增資股票之情事，亦應無「清算營利所得」之發生。天慶公司之清算所
得業經被告核定為虧損一七五、○七六元，縱依財政部八十四年三月二十二日台財稅
第八四一六一一四四六號函亦無課徵所得稅及科處罰鍰之餘地。惟被告及中正稽徵所
於八十七年八月十三日，明知天慶公司在上述八十二年及八十三年間於「營業存續期
間內」辦理增資，減資僅有財政部六十九年五月八日台財稅第三三六九四號函及八十
一年五日二十九日台財稅第000000000號函可資適用，應認定為「證券交易
所得」，更明知依稅捐稽徵法第一條之一規定不能追溯適用財政部八十四年三月二十
二日台財稅第八四一六一一四四六號函示認定為天慶公司之「解散清算後」之「清算
營利所得」，進而於八十七年八月十三日以財北國稅中正資字第八七○一一六○一號
函將天慶公司前述二次於「營業存續期間內」辦理減資屬「證券交易所得」違誤以「
清算營利所得」通報股東戶籍所在地國稅局課徵所得稅並按漏報科處罰鍰，顯屬違法
。綜上所述，請求判決撤銷原處分及一再訴願決定等語。
被告答辯意旨略謂：關於營利所得部分：本件原告不服被告初核，申請復查結果，以
天慶公司於八十二年間利用資本公積辦理轉增資，再辦理減資，減資時以等同現金資
本公積轉增資配發之股票，而收回之股票不再轉讓，並隨即註銷公司登記，且向財政
部臺北市國稅局辦理營利事業稅決、清算申報事宜。該公司以現金收回資本公積轉增
資配發股票及清算行為，與其將出售土地增益分配予各股東實無二致，非所稱屬股票
轉讓性質，原核定依財政部八十四年三月二十二日台財稅第八四一六一一四四六號函
釋，按原告八十二年度取得之營利所得四八七、五○○元併課當年度綜合所得稅，並
無不合。至天慶公司以現金收回資本公積轉增資配發之股票，並隨即辦理公司註銷，
核屬公司清算行為，與財政部六十九年五月八日台財稅第三三六九四號所稱股票轉讓
性質有間，尚難比附援引，乃未准變更。訴願、再訴願決定亦同，並另以依卷天慶公
司八十及八十一年度營利事業所得稅核定通知書暨八十二及八十三年度營利事業所得
稅結算申報書等影本，天慶公司於上開年度之營業收入均申報為零元，顯見該公司無
經營其登記事項之營業事實，並年年處於虧損情形。又天慶公司將其八十一年度出售
土地增益轉列資本公積，旋於八十二年五月間增資、減資，復於八十二年十一月間再
增資，八十三年三月間再減資，並於八十三年九月間向台北市政府建設局申請註銷公
司登記，其減資金額超過增資金額，顯係利用增、減資方式將出售土地增益分予股東
以規避稅賦，依實質課稅原則，天慶公司顯係利用現金收回資本公積轉增資配發股票
及清算方式，將其出售土地增益分配予各股東，即非屬股票轉讓性質，自無財政部六
十九年五月八日台財稅第三三六九四號及八十一年五月二十九日台財稅第八一○一四
○○一一號函釋之適用，亦與財政部賦稅署八十八年一月六日台稅一發第八八一八九
四三三五號函意旨無違，所訴天慶公司辦理增、減資係在八十二及八十三年度營業存
續期間內，並非解散清算時，自無首揭財政部八十四年三月二十二日台財稅第八四一
六一一四四六號函釋之適用云云，核不足採而駁回再訴願。原告復執前詞訴訟，洵無
足採。另依天慶公司增資及減資時序表，其中八十二年四月十日股東常會決議增資一
三、○○○、○○○元，八十二年四月二十日董事會決議以八十二年五月十四日為增
資基準日，惟於八十二年四月二十一日股東臨時會又決議減資一三、○○○、○○○
元，該公司未完成增資程序，即又決議減資，難認定其有因業務需要而增、減資事實
。另依公司法第一百七十二條規定，股東臨時會之召集，應於十日前通知各股東，對
於持有無記名股票者，應於十五日前公告之。本案天慶公司於八十二年四月十日股東
常會決議增資一三、○○○、○○○元，隔天又通知股東要減資？另天慶公司自八十
年度以來均無營業額，其於短短兩年內，陸續增、減資多次，均有違常理。原核定依
其經濟實質歸課其股東營利，並無違誤，原告所訴，實無可採。關於罰鍰部分：原告
八十二年度營利事業所得稅結算申報漏報其來自天慶公司營利所得四八七、五○○元
及其他營利、薪資、利息所得等，被告初核依所得稅法第一百十條第一項規定，裁處
罰鍰二七、一○○元，亦無不合，請判決駁回原告之訴等語。
    理  由
本件被告代表人業已更換，被告陳明由新代表楊重華承受訴訟個於法無違，應予准許
，合先敘明。次按公司股東所分配之股利為營利所得，應併計個人綜合所得總額課徵
個人綜合所得稅，為行為時所得稅法第十三條及第十四條第一項第一類所規定。又財
政部八十四年三月二十二日台財稅第八四一六一一四四六號函解釋以公司辦理清算，
該公司前以土地交易增益轉列資本公積並辦理增資其無償配發股份金額，非屬股東原
出資額，依該部（六二）台財稅第三一六○四號函規定，此部分所分派之剩餘財產，
應全數作為股東分派年度之投資收益或營利所得申報課徵所得稅。再按「納稅義務人
已依本法規定辦理結算申報，但對依本法規定應申報課稅之所得額有漏報或短報情事
者，處以所漏稅額兩倍以下之罰鍰。」亦為行為時所得稅法第一百十條第一項所規定
。本件原告八十二度綜合所得稅結算申報，被告以其係天慶公司股東，該公司以八十
一年度出售土地增益二五○、八二一、一○三元轉列資本公積，於八十二年五月及十
一月間分別將其中一三○、○○○、○○○元及一二○、○○○、○○○元轉增資配
股予各股東，並分別於八十二年五月十五日及八十三年三月十五日辦理減資一三○、
○○○、○○○元及一五○、○○○、○○○元，旋於八十三年九月二十七日向臺北
市政府建設局註銷公司登記，其減資金額超過增資金額，顯係利用增、減資方式將出
售土地增益分配予股東以規避稅賦，乃依首揭財政部八四一六一一四四六號函釋，以
天慶公司八十二及八十三年度減資收回股票金額及八十三年度清算所得分配剩餘財產
金額，歸戶各股東當年度之營利所得，核定原告八十二年度營利所得為四八七、五○
○元。並以原告漏報取自南亞塑膠工業股份有限公司營利所得三、三○○元，信橋工
業有限公司薪資所得三○、○○○元，世華聯合商業銀行利息所得二、三六○元，富
邦證券股份有限公司利息所得一八三元及扶養親屬取自彰化縣大村鄉農會利息所得六
、八四○元，併課其當年度綜合所得稅外，依行為時所得稅法第一百十條第一項規定
，按所漏稅額五六、九六七元處以○．二及○．五倍之罰鍰二七、一○○元（計至百
元止）。原告以天慶公司於八十二、八十三年間以現金收回資本公積轉增資配發之股
票，核屬股票轉讓性質，並非盈餘分配云云。申經被告復查決定，以天慶公司於八十
二年間利用資本公積辦理轉增資，再辦理減資，減資時以等同現金資本公積轉增資配
發之股票，而收回之股票不再轉讓，並隨即註銷公司登記，且向財政部臺北市國稅局
辦理營利事業稅決、清算申報事宜。該公司以現金收回資本公積轉增資配發股票及清
算行為，與其將出售土地增益分配予各股東實無二致，非所稱屬股票轉讓性質，原核
定依財政部八十四年三月二十二日台財稅第八四一六一一四四六號函釋，按原告八十
二年度取得之營利所得四八七、五○○元併課當年度綜合所得稅，並無不合。至天慶
公司以現金收回資本公積轉增資配發之股票，並隨即辦理公司註銷，核屬公司清算行
為，與財政部六十九年五月八日台財稅第三三六九四號所稱股票轉讓性質有間，尚難
比附援引。又原告八十二年度營利事業所得稅結算申報漏報其來自天慶公司營利所得
四八七、五○○元及其他營利、薪資、利息所得等，初查依所得稅法第一百十條第一
項規定，裁處罰鍰二七、一○○元，亦無不合，乃未准變更。原告不服，循序起訴主
張事實欄之記載。經查，依原處分卷所附天慶公司八十及八十一年度營利事業所得稅
核定通知書，暨八十二及八十三年度營利事業所得稅結算申報書等影本，天慶公司於
上開年度之營業收入均申報為零元，顯見該公司無經營其登記事項之營業事實，並年
年處於虧損情形。又天慶公司將其八十一年度出售土地增益轉列資本公積，旋於八十
二年五月間增資、減資，復於八十二年十一月間再增資，八十三年三月間再減資，並
於八十三年九月間向臺北市政府建設局申請註銷公司登記，惟其減資金額超過增資金
額，顯係利用增、減資方式將出售土地增益分配予股東以規避稅賦。依實質課稅原則
，天慶公司顯係利用現金收回資本公積轉增資配發股票及清算方式，將其出售土地增
益分配予各股東，旋即辦理清算程序，實屬規避稅賦之作法，尚非單純之股票轉讓性
質，核與財政部六十九年五月八日台財稅第三三六九四號、八十一年五月二十九日台
財稅第000000000號及八十三年八月三十一日台財稅第八三一六○七六六一
號函釋所指情形有異，即無該函釋之適用。又財政部賦稅署八十八年一月六日台稅一
發第八八一八九四三三五號函意旨，係指公司通常非以規避稅賦為目的之增資、減資
之情形而言，於本件無援引適用之可言，難謂違反稅捐稽徵法第一條之一規定。本件
被告依首揭財政部八十四年三月二十二日台財稅第八四一六一一四四六號函釋，按原
告八十二及八十三年度取得之營利所得，併課原告各該年度綜合所得稅，並按其八十
二年及八十三年度所漏稅額處罰鍰，並無不合。原告所舉本院八十六年度判字第一○
二號判決，係就公司負責人於公司辦理清算時，就現金收回應否辦理扣繳稅款所為之
判決，與本件案情有別，且該判決並非判例，亦無拘束本件之效力。綜上所述，本件
原處分核無違誤，一再訴願決定遞予維持，並無不合。原告猶執前詞，聲明撤銷，為
無理由，應予駁回。
據上論結，本件原告之訴為無理由，爰依行政訴訟法施行法第二條、行政訴訟法第九
十八條第三項前段，判決如主文。
中    華    民    國      九十      年      九        月    二十八      日
                    最 高 行 政 法 院  第 一 庭
                                審 判 長 法  官      黃  綠  星
                                         法  官      彭  鳳  至
                                         法  官      蔡  進  田
                                         法  官      廖  宏  明
                                         法  官      黃  璽  君
右  正  本  證  明  與  原  本  無  異
                                         法院書記官  邱  彰  德
中    華    民    國      九十      年      九        月    二十八      日


司法院資訊處製作；財團法人民間司法改革基金會備份。
